臺灣高等法院刑事判決　　　　　　　　 96年度上易字第882號
上　訴　人　臺灣臺北地方法院檢察署檢察官
被　　　告　甲○
上列上訴人因被告證券交易法案件，不服臺灣臺北地方法院95年
度易字第2496號，中華民國96年2 月16日第一審判決（起訴案號
：臺灣臺北地方法院檢察署95年度偵字第9750號），提起上訴，
本院判決如下：
    主  文
上訴駁回。
    事  實
一、甲○、王松貞（由原審另行審結）自民國91年10月間某日起
    至92年5月21日止，在位於台北市○○○路○段134號九樓之
    「趨勢資訊有限公司」（下稱趨勢公司）擔任業務員，其等
    明知「趨勢公司」未經主管機關核准並取得許可證照，不得
    經營證券業務，竟與該公司負責人楊宜忠（另經原審以92年
    度簡字第3868號判處有期徒刑6 月確定）、業務員黃守德（
    另經臺灣基隆地方法院以94年度基簡字第373 號判處有期徒
    刑6 月確定）共同基於未取得證券商資格而逕以「趨勢公司
    」名義承銷未上市、未上櫃公司股票之犯意聯絡，承銷「超
    銳電子股份有限公司」（下稱超銳公司）、「鐿創科技股份
    有限公司」（下稱鐿創公司）、「多圓科技股份有限公司」
    （下稱多圓公司）之股票。楊宜忠等人以每股新台幣（下同
    ）32至42元之價格向盤商買入上開公司股票後，再以每股39
    至58元不等之價格，承銷予客戶乙○○、蔡正得等人，並由
    黃守德提供陳玉樺建華銀行忠孝分行帳戶（帳號：00000000
    000號）予客戶匯款，共計得款約1,260萬元，甲○、王松貞
    再從中抽取佣金。嗣「趨勢公司」於92年5 月21日遭查獲後
    ，黃守德又於92年6 月23日在台北市○○路○段35號七樓成
    立「祥展科技資訊有限公司」（下稱祥展公司），由其擔任
    負責人，並招攬甲○擔任業務經理、王松貞擔任業務員、魯
    世昌（另行審結）擔任行政經理，其等亦知「祥展公司」未
    經主管機關核准並取得許可證照，不得經營證券業務，竟與
    該黃守德基於同前犯意，自92年6月23日起至同年9月間某日
    止，由黃守德向姓名、年籍不詳之鄭姓盤商取得「勁佳光電
    股份有限公司」（下稱勁佳公司）、「正盈半導體股份有限
    公司」（下稱正盈公司）、「駿瀚生化股份限公司」（下稱
    駿瀚公司）、「彩華科技股份有限公司」（下稱彩華公司）
    之股票後，再由甲○、王松貞、魯世昌等人以「祥展公司」
    名義將上開股票售予李傳鈞、劉達生、蔡正得、乙○○等人
    。黃守德並提供其於第一商業銀行開設之00000000000000號
    帳戶供客戶匯款之用，獲取之利潤。
二、案經臺灣基隆地方法院檢察署檢察官自動檢舉並呈請臺灣高
    等法院檢察署檢察長核轉台灣台北地方法院檢察署檢察官偵
    辦。
　　理  由
一、前述犯罪事實，業據被告甲○於原審及本院審理時坦承不諱
    ，核與買受股票之乙○○、蔡正得、李傳鈞、劉達生等人指
    述之情節相符。而被告明知「趨勢公司」、「祥展公司」未
    經主管機關核准經營證券業務，卻仍以各該公司名義販賣股
    票予他人乙節，並據另案被告黃守德、楊宜忠於偵查中證述
    明確。此外，並有乙○○、蔡正得、李傳鈞、劉達生之存摺
    影本、陳玉樺與黃守德前揭帳戶之往來明細資料、「趨勢公
    司」與「祥展公司」之公司基本資料查詢、「超銳公司」、
    「多圓公司」、「鐿創公司」、「正盈公司」」「勁佳公司
    」之股票影本、上開公司之公司簡介、營運企畫書及股票文
    宣廣告、王松貞及甲○在「祥展公司」使用之名片各一份在
    卷可稽。足見被告上開自白確與事實相符，應堪採信。故本
    件事證明確，被告犯行堪以認定。
二、論罪科刑部分：
  (一)、查被告甲○行為後，刑法業於94年2月2日修正公布部分條
      文，並於95年7月1日施行。依修正後刑法第2條第1項規定
      ：「行為後法律有變更者，適用行為時之法律。但行為後
      之法律有利於行為人者，適用最有利於行為人之法律。」
      ，此條規定係規範行為後法律變更所生新舊法律比較適用
      之準據，是刑法第2 條本身雖經修正，尚無比較新舊法之
      問題，應一律適用裁判時之現行刑法第2 條，以決定適用
      之刑罰法律。又被告行為時之刑法第28條規定：「二人以
      上共同實施犯罪之行為者，皆為正犯」；而被告行為後，
      上開法條業經修正為：「二人以上共同實行犯罪之行為者
      ，皆為正犯」。揆諸本條之修正理由，係為釐清陰謀共同
      正犯與預備共同正犯是否為本條所指之共同正犯。而本案
      被告有實行未經主管機關核准，擅自承銷有價證券之構成
      要件行為，不論依新、舊法規定，均屬該條所指之共同正
      犯，故應適用修正後之刑法第28條規定。再被告行為時之
      刑法第56條規定：「連續數行為而犯同一之罪名者，以一
      罪論。但得加重其刑至二分之一。」；至被告二人行為後
      上開法條則已刪除。該項刪除雖非犯罪構成要件之變更，
      但已影響行為人刑罰之法律效果，自屬法律有所變更，而
      有比較新舊法之必要。甲○先後在「趨勢公司」、「祥展
      公司」承銷有價證券之行為，若依舊法規定，僅以一罪論
      ；若依新法，則須分論併罰。經比較新、舊法之結果，應
      以其行為時之舊法較為有利。自應依修正後刑法第2條第1
      項前段規定，適用修正前刑法之相關規定，予以論處。
  (二)、按證券商須經主管機關之許可及發給許可證照，方得營業
      ；非證券商不得經營證券業務，證券交易法第44條第1 項
      定有明文。而有價證券之承銷、自行買賣、行紀、居間，
      即係所謂之證券業務，同法第15條規定甚明。又該法第17
      9 條規定「法人違反本法之規定者，依本章各條之規定處
      罰其行為之負責人。」，可知法人違反證券交易法時，應
      由實際違反證券交易法之行為人負責，是「趨勢公司」負
      責人楊宜忠、「祥展公司」負責人黃守德，自應依證券交
      易法第179條、第175條規定處罰。而被告雖非上述兩家公
      司之負責人，但與楊宜忠、黃守德有犯意聯絡與行為分擔
      ，依刑法第31條第1 項規定，仍為共同正犯，但得依法減
      輕其刑。故核被告所為，係犯未經主管機關許可而經營證
      券業務罪。又被告分別於「趨勢公司」、「祥展公司」任
      職期間多次非法承銷股票之行為，各係包括一罪，僅論以
      一罪。然被告先後於該二家公司所犯之非法承銷股票行為
      ，則係在緊接之時間內，以相同之手法觸犯構成要件相同
      之罪名，顯基於概括犯意反覆為之，為連續犯，應以一違
      反非證券商不得經營證券業務罪論，且依法加重其刑，並
      先加而後減之。原審適用證券交易法第175條、第179條，
      刑法第2條第1 項前段、第11條前段、第28條、第31條第1
      項，95年7 月1日修正施行前刑法第56條、第41條第1項前
      段，修正前罰金罰鍰提高標準條第2 條，現行法規所定貨
      幣單位折算新臺幣條例第2 條，爰審酌被告於行為時年紀
      不輕，謀生較為不易，其受僱於楊宜忠與黃守德，為謀生
      活遂依指示為前述非法行為，犯罪手段及惡性均較實際負
      責人為輕，惟其犯行對買受人及金融交易秩序業已造成損
      害；乃考量其為不法行為之時間久暫、販賣之股票金額多
      寡，以及其犯罪後坦承犯行，表示悔意等一切情狀，量處
      有期徒刑5月。再被告行為時之刑法第41條第1項前段規定
      ：「犯最重本刑為5年以下有期徒刑以下之刑之罪，而受6
      個月以下有期徒刑或拘役之宣告，因身體、教育、職業、
      家庭之關係或其他正當事由，執行顯有困難者，得以（銀
      元）1元以上3元以下折算1 日，易科罰金。」。又被告行
      為時之易科罰金折算標準，依修正前罰金罰鍰提高標準條
      例第2條規定（現已刪除），就其原定數額提高為100倍折
      算1 日，是本件被告行為時之易科罰金折算標準，應以銀
      元100元至300元即新臺幣300元至900元折算為1 日。惟被
      告行為後新法第41條第1項前段修正為：「犯最重本刑為5
      年以下有期徒刑以下之刑之罪，而受6 個月以下有期徒刑
      或拘役之宣告者，得以新臺幣1,000元、元2,000或 3,000
      元折算1 日，易科罰金。」。比較修正前後之易科罰金折
      算標準，以修正前之規定較有利於被告，乃適用修正前刑
      法之相關規定，諭知易科罰金之折算標準。扣案如附表所
      示之物，分屬「趨勢公司」、「祥展公司」所有之物，並
      非被告或共同被告等人所有之物，爰不諭知沒收，併此敘
      明。
三、經核原審認事用法均無不合，審酌刑法第57條各款情形後之
    量刑亦稱適當，檢察官依被害人乙○○具狀請求上訴意旨略
    以：被告甲○違法推銷未上市股票，所獲不法利益甚鉅，如
    此輕判不足以嚇止此種犯罪，且被害人花光積蓄向被告購買
    股票，被告復將股票賣出並將股款據為己有，其手段惡劣，
    在被告原在趨勢公司任職，職位較低，熟悉業務後，與黃守
    德另立門戶，其惡性並不亞於負責人，且被告生活優渥，亦
    非謀生不易，足見原判決所稱量刑事由與事實不符，其量刑
    過輕等語。惟查：原審已審酌被告於行為時年紀不輕，謀生
    較為不易，其受僱於楊宜忠與黃守德，為謀生活遂依指示為
    前述非法行為，犯罪手段及惡性均較實際負責人為輕，惟其
    犯行對買受人及金融交易秩序業已造成損害；乃考量其為不
    法行為之時間久暫、販賣之股票金額多寡，以及其犯罪後坦
    承犯行，表示悔意等情後之量刑尚稱適當，且並無證據足證
    其有侵占股款之情事，是檢察官之上訴，核無理由，應予以
    駁回。
據上論斷，應依刑事訴訟法第368條，判決如主文。
本案經檢察官劉斐玲到庭執行職務。
中　　華　　民　　國　　96　　年　　6 　　月 　　6　　日
　　　　　　　　　刑事第十一庭審判長法　官  張連財
　　　　　　　　　　　　　　　　    法　官  林明俊
　　　　　　　 　 　　　　　　　　　法　官  楊照男
以上正本證明與原本無異。
不得上訴。
                                    書記官  陳秋雄
中　　華　　民　　國　　96　　年　　6 　　月 　　6　　日
附表：股票成交紀錄壹冊、超銳股票成交紀錄壹冊、鐿創股票認
      購確認單壹冊、客服電訪紀錄表貳冊、業績統計表壹冊、
      教育訓練資料壹冊、客戶名單壹冊、業績考核辦法壹冊、
      超銳公司宣傳資料壹冊、鐿創公司宣傳資料壹冊、多圓公
      司宣傳資料壹冊、員工薪資表壹冊、同意書壹冊、廣告壹
      冊、股票領取登記表壹冊、鐿創股票認購確認單壹冊、空
      白股票認購確認書壹冊、股票領取證明書壹冊、銀行帳簿
      壹冊、鐿創股東成交紀錄壹冊、92年3月及4月之發票各壹
      冊。
附錄論罪科刑實體法條文：
證券交易法第44條：
證券商須經主管機關之許可及發給許可證照，方得營業；非證券
商不得經營證券業務。
證券商分支機構之設立，應經主管機關許可。
外國證券商在中華民國境內設立分支機構，應經主管機關許可及
發給許可證照。
證券商及其分支機構之設立條件、經營業務種類、申請程序、應
檢附書件等事項之設置標準與其財務、業務及其他應遵行事項之
規則，由主管機關定之。
前項規則有關外匯業務經營之規定，主管機關於訂定或修正時，
應洽商中央銀行意見。
證券交易法第175條：
違反第18條第1項、第22條、第28條之2第1項、第43條第1項、第
43條之1第2項、第3項、第43條之5第2項、第3項、第43條之6第1
項、第44條第1項至第3項、第60條第1項、第62條第1項、第93條
、第96條至第98條、第116條、第120條或第160條之規定者，處2
年以下有期徒刑、拘役或科或併科新臺幣180萬元以下罰金。
